【裁判字號】    95,訴,906
【裁判日期】    950914
【裁判案由】    遷讓房屋
【裁判全文】
臺灣板橋地方法院民事判決               95年度訴字第906號
原      告  甲○○
訴訟代理人  施竣中律師
被      告  乙○○
上列當事人間請求遷讓房屋事件，經本院於民國95年8 月31日言
詞辯論終結，判決如下：
    主  文
被告應自坐落門牌號碼台北縣中和市○○路一三七之一號二樓建
物遷出，將建物返還原告。
被告應自民國九十五年一月二十五日起至遷讓返還前開建物之日
止，按月給付原告新臺幣陸仟陸佰肆拾柒元。
原告其餘之訴駁回。
訴訟費用由被告負擔。
本判決第一、二項於原告以新臺幣參拾肆萬元為被告供擔保後，
得假執行；被告如於假執行程序實施前，以新臺幣壹佰零貳萬元
為原告預供擔保，得免為假執行。
原告其餘假執行之聲請駁回。
    事實及理由
一、原告主張：坐落台北縣中和市○○路137 之1 號2 樓房屋（
    中和市○○段00000-000 號，下稱系爭房屋）乃原告於民國
    95年1 月11日向法院執行處拍賣取得（本院93年度廉字第25
    50號），並於95年1 月25日取得權利移轉證書，再於同年2
    月15日辦妥所有權移轉登記。詎被告與系爭房屋原所有權人
    吳劉香以通謀虛偽意思表示簽訂系爭房屋之租賃契約（租期
    自90年4 月1 日起至96年4 月1 日止），是於原告取得系爭
    房屋所有權後，詎不搬遷。此由其等約定租金每月新臺幣（
    下同）5,000 元，較同路段租金每月至少15,000元；查封時
    無人應門，卻於測量增建時忽然出現承租人等情，可探知其
    租約之虛偽。況退步言之，縱租約為真，其期限暨逾5 年，
    依民法第425 條第2 項規定，亦無買賣不破租賃原則之適用
    。準此，原告依民法第767 條規定，請求被告自系爭房屋遷
    出，於法自無不合。又被告占有系爭房屋，受有相當於租金
    之利益，併依民法第179 條規定請求比照土地法第97條規定
    ，按申報地價及房屋評定現值年息10% 計算不當得利等情。
    併為聲明：(一)被告應自系爭房屋遷出，將系爭房屋返還原告
    。(二)被告應自95年1 月25日起至遷讓房屋之日止，按月給付
    原告12,500元。(三)原告願供擔保，請准宣告假執行。
二、被告抗辯：被告確實有與系爭房屋原屋主簽訂租賃契約（未
    經公證），亦實際有居住於系爭房屋內。先前因故住院，於
    出院後即有打電話通知原告之代理人鄭小姐來拿租金，但原
    告沒有來拿，後來又稱要漲租金，被告認為並無道理。且原
    告於買系爭房屋前已知悉存有租約等語。併為答辯聲明：原
    告之訴駁回；如受不利判決願供擔保請免為假執行。
三、兩造不爭執之事項：
  (一)原告於95年1 月25日因拍賣取得系爭房屋連同坐落基地（台
    北縣中和市○○○段262-75號，應有部分1/5 ，下稱系爭土
    地）所有權。
  (二)系爭房屋於95年1 月25日原告取得所有權前，即由被告及其
    家人單獨占有使用迄今。
  (三)本院93年度執助字第2550號清償債務強制執行程序中，經法
    院會警函查結果，系爭房屋由被告占有中；占有權源為「租
    賃」（出租人為吳劉香，承租人為被告及訴外人林新丁，租
    期自90年4 月1 日起至96年4 月1 日止，租金每月5,000 元
    ）等情，業據本院依職權調閱前開強制執行卷宗核對無訛；
    並有租賃契約書（原證三，下稱系爭租賃契約）一份在卷可
    佐。
  (四)系爭土地自93年1 月起迄今之申報地價為每平方公尺17,520
    元，並有土地登記謄本在卷可佐。
  (五)系爭租約並未經法院公證。
四、原告主張：系爭租約為被告與訴外人吳劉香虛偽訂立，應為
    無效；且縱認系爭租約為真正，期間既逾5 年，且未經法院
    公證，對原告亦不生效力，原告自得本於民法第767 條規定
    請求被告自系爭房屋遷出，將房屋返還原告等情。被告則以
    ，系爭租約為真正，原告於買受前既知悉房屋有租賃契約存
    在，自應受其拘束等語為辯。經查：
  (一)按出租人於租賃物交付後，承租人占有中，縱將其所有權讓
    與第三人，其租賃契約，對於受讓人仍繼續存在。前項規定
    ，於未經公證之不動產租賃契約，其期限逾5 年或未定期限
    者，不適用之，民法第425 條定有明文。揆其立法理由無非
    以：(1)第1 項增列「承租人占有中」等文字，使買賣不破租
    賃之規定，僅適用於出租人於租賃物交付後，承租人占有中
    之情形，以保障第三人之權益。(2)在長期或未定期限之租賃
    契約，其於當事人之權義關係影響甚鉅，宜付公證，以求其
    權利義務內容合法明確，且可防免實務上常見之弊端，即債
    務人於受強制執行時，與第三人虛偽訂立長期或不定期限之
    租賃契約，以妨礙債權人之強制執行，爰增訂第2 項，先此
    敘明。
  (二)查本件縱信被告所抗辯：系爭租約為真正；伊早於90年4 月
    1 日即本於租約占有使用系爭房屋等情，可信為真正。承前
    述，系爭租約期限既逾5 年，且未經公證，依民法第425 條
    第2 項規定對受讓所有權之第三人（即原告）而言，並無買
    賣不破租賃原則之適用。準此，原告並無庸繼受被告與前屋
    主間租賃契約關係，對原告而言，基於債之相對性原則，被
    告仍屬無權占有。從而，原告依民法第767 條規定請求被告
    自系爭房屋遷出，將房屋返還原告，為有理由，應予准許。
五、關於原告本於不當得利及侵權行為法律關係（選擇合併）請
    求被告給付自95年1 月25日起至遷讓交還系爭房屋之日止，
    按申報地價及房屋價額10% 計算之租金利得或損害一節，經
    查：
    (1)侵權行為損害賠償請求權，乃加害人填補被害人因侵權行
      為所受之損害；不當得利返還請求權則在取回受領人之受
      益，使其返還於受損人。是立法意旨各有不同。前者以被
      害人受損害為要件，加害人是否因此得利，則非所問；後
      者以一方受利益致他方受損害為必要。成立要件既有不同
      ，目的亦異，兩者自不妨併存（並無優劣之分），此為請
      求權競合。本件原告既主張前開二請求權間之關係為選擇
      合併方式，本院自得擇一而為判決。
    (2)承上所述，被告於原告取得系爭不動產所有權後，占用系
      爭房屋對原告而言既屬無權占有，而無權占用他人之物，
      自占有人方面，依社會通念可能獲得相當於租金之利益（
      最高法院61年台上字第1675號判例參照），就權利人而言
      ，如無反證，其所受損害自與租金相當，兩者同以租金數
      額為據（最高法院58年度台上字第3717號判決參照），且
      非都市地方土地之利用價值通常較都市土地為低，是以無
      權占用非城市地方之房屋不論依民法第179 條之規定返還
      利益或依同法第184 條規定請求賠償，均受土地法第97條
      所定「以不超過土地及其建築物申報總價額年息10% 為限
      」之限制。所謂土地申報地價依土地法施行法第25條及土
      地法第148 條規定，係土地所有人依該法規定所申報之地
      價。查系爭土地於93年1 月起迄今之申報地價均為每平方
      公尺17,520元等情，已如前述，則系爭房屋所占用系爭土
      地之申報總價為487,056 （17,520 X 139X1/5=487,056）
      ；至系爭房屋之拍定價額固為1,020,000 元，惟所謂拍定
      價額並非土地法97條所指「申報總價額」，且目前亦查無
      「建物申報總價額，則就房屋本體租金之核定，不問本院
      經審酌後認定租金數額若干為適當，均無於違反土地法第
      97 條 所定強制規定。即經本院審酌系爭房屋所占用之系
      爭土地面臨2 米巷道，附近有自強國小、自強國中、傳統
      市場及民享公園等（有台灣大華不動產估價師事務所製作
      之鑑定報告一份附於前述執行卷內可查）所在位置、工商
      業繁榮程度，與被告利用系爭房屋之經濟價值，暨原告所
      受損害等相關情狀，認土地部分以法定地價年息8%計，即
      每月3, 247元（487,056x0.08/12=3,247）； 房屋部分則
      以每月3,400 元（經參酌系爭房屋耐用年數為50年，原告
      取得時耐用年數約餘25年，除以取得價額為1,020,000 元
      後，每月平均價值約為3,400 元。
      1,020,000/25/12=3,400）計 ，合計6,647 元為適當，原
      告逾此部分之請求，應屬過巨。
    (3)基上，原告本於不當得利法律關係，請求被告自95年1 月
      25日起至返還房屋之日止，按月給付6,647 元為有理由，
      逾此部分之請求，則屬無據，應予駁回。
六、綜上，原告本於民法第767 條規定，請求被告自系爭房屋遷
    出將房屋返還原告；本於民法第179 條規定，請求被告自95
    年1 月25日起至返還系爭房屋之日止，按月給付6,647 元，
    為有理由，應予准許。逾此部分之請求則屬無據，應予駁回
    。
七、兩造均明願供擔保請准宣告假執行或免為假執行宣告，經核
    原告勝訴部分並無不合，爰各酌定相當之擔保金額准許之。
    至原告敗訴部分，其假執行之聲請已失所附麗，應併駁回。
結論：原告之訴為一部有理由、一部無理由，依民事訴訟法第
第79條、第390條第2 項、第392條規定，判決如主文。
中    華    民    國    95    年    9     月    14    日
                  民事第一庭    法  官  黃信滿
以上正本係照原本作成
如對本判決上訴，須於判決送達後20日內向本院提出上訴狀
中    華    民    國    95    年    9     月    14    日
                            書記官  林月蓉


司法院資訊處製作；財團法人民間司法改革基金會備份。
